最高法院刑事判決　　　　　　　　　 111年度台上字第1530號
上　訴　人　易泰辰
 
 
選任辯護人　林堡欽律師
上　訴　人　卓博承
 
 
選任辯護人　張慶宗律師
上　訴　人　卓奇賢
 
 
　　　　　　吳宗憲
 
 
上二人共同
選任辯護人　謝志揚律師
上　訴　人　王肇隆
 
 
　　　　　　張志鴻
 
 
　　　　　　黃仲億
 
 
上二人共同
選任辯護人　張淑琪律師
上　訴　人　王裕森
 
 
上列上訴人等因偽造有價證券案件，不服臺灣高等法院臺中分院
中華民國110 年12月8 日第二審更審判決（110 年度重上更二字
第2 號，起訴案號：臺灣臺中地方檢察署103 年度偵字第9429、
26652 、27761 、29600 號、104 年度偵字第3970、12457 號）
，提起上訴，本院判決如下：
    主  文
上訴駁回。
    理  由
一、按刑事訴訟法第377 條規定，上訴於第三審法院，非以判決
    違背法令為理由，不得為之。是提起第三審上訴，應以原判
    決違背法令為理由，係屬法定要件。如果上訴理由書狀並未
    依據卷內訴訟資料，具體指摘原判決不適用何種法則或如何
    適用不當，或所指摘原判決違法情事，顯與法律規定得為第
    三審上訴理由之違法情形，不相適合時，均應認其上訴為不
    合法律上之程式，予以駁回。本件原判決認定上訴人易泰辰
    、卓博承、卓奇賢、吳宗憲、王肇隆、張志鴻、黃仲億、王
    裕森（下稱上訴人8 人）有其犯罪事實欄（下稱事實欄）所
    載之共同詐欺取財、行使偽造金融卡及以不正方法由自動付
    款設備取財犯行，因而撤銷第一審關於上訴人8 人所為之科
    刑判決，改判仍依刑法上想像競合規定從一重論上訴人8 人
    均犯共同偽造金融卡罪（其中黃仲億為累犯），各處易泰辰
    、卓博承、卓奇賢、吳宗憲有期徒刑年2 月6 月，黃仲億有
    期徒刑2 年4 月，王肇隆、張志鴻、王裕森有期徒刑2 年 3
    月，並皆諭知相關沒收。已詳細敘述所憑之證據及取捨、認
    定之理由。且就上訴人8 人均否認有犯前揭犯行等語，其等
    辯詞不可採之理由，分別予以指駁及說明。所為論斷，俱有
    卷存證據資料可資覆按，並無採證認事違背經驗法則、論理
    法則，亦無量刑職權之行使有濫用，或其他違背法令之情形
    。
二、㈠、上訴人8 人之共同上訴意旨均謂：⑴、易泰辰、薛世欣
    （經大陸地區法院判處有期徒刑12年確定，正在大陸地區服
    刑中）因本件遭大陸地區公安部門強制逮捕，於偵訊期間復
    被不正對待及刑求逼供，其等於大陸地區警詢時之自白陳述
    ，不具證據能力；故因此所衍生之其他如因證人李奇勳轉述
    大陸地區公安部門提供之資訊及文件，並進而查獲其等同案
    共犯等證據，亦不得作為認定上訴人8 人犯罪之證據。原審
    予以援用，有判決違反證據法則之違法。⑵、上訴人8 人並
    非均互相認識，且易泰辰亦經大陸地區公安部門認無犯罪嫌
    疑而釋放。原審僅憑共犯易泰辰、薛世欣不具證據能力及被
    害人張輝於大陸地區警詢時之自白或指訴，別無其他補強證
    據，復未就其等彼此間如何形成犯意聯絡及各人實際分工情
    形如何等情於判決理由內詳為說明，亦有判決不依據證據法
    則及理由不備之違法等語。㈡、王裕森另以：易泰辰自始主
    張其於大陸地區之第1 至3 次警詢時，均未承認犯罪，直至
    第4 次警詢時因遭刑求逼供，始自白犯罪，惟大陸地區方面
    只提供易泰辰、薛世欣之第4 次警詢筆錄，即可合理推斷易
    泰辰、薛世欣前3 次否認犯罪之警詢陳述必係出於自由意志
    所為。惟原審逕認易泰辰之第4 次警詢筆錄有證據能力，並
    予採信，對於大陸地區方面未能提供易泰辰前3 次警詢之緣
    由及何以其個人之「QQ」帳號會出現於菲律賓機房等情置而
    不論，有調查未盡、判決理由不備及矛盾之違法等語。㈢、
    易泰辰上訴意旨另以：⑴、其因本案遭大陸地區公安部門羈
    押及監視長達9 個月，最後終因證據不足被終止偵查而釋放
    ，已經證人即負責接其回臺之內政部警政署刑事警察局（下
    稱刑事警察局）警員李奇勳於第一審時證述綦詳。原審既採
    大陸地區公安部門終止偵查之文件作為證據，復援其上開第
    4 次警詢筆錄資為論罪科刑之證據，有判決理由矛盾及違反
    經驗法則之違法。⑵、原審未依「海峽兩岸共同打擊犯罪及
    司法互助協議」調查取得其歷次警詢筆錄及錄音光碟，有調
    查未盡之違誤等語。㈣、卓博承上訴意旨另以：⑴、本件僅
    有卷附之大陸地區公安部門對於被害人之詢問筆錄、立案決
    定書及登記表等資料可憑，惟無被害人與詐欺集團間之對話
    通聯紀錄、匯款轉帳資料作為被害人指訴之補強證據，則被
    害人指訴遭詐騙之經過即屬可疑，原審逕採卷存之上開資料
    認定其犯罪，有判決不適用法則之違法。⑵、同案被告王肇
    隆於第一審時已證述其於警詢時因精神狀態不佳，故注意力
    無法集中，是其警詢時對於其他共同被告之指證，即不可採
    ；又卷附之其本人之入出境菲律賓紀錄及班機艙單只能證明
    其有出國，仍不足以證明其參與本案詐欺集團。原判決逕予
    採信，亦有判決理由不備之違誤等語。㈤、卓奇賢、吳宗憲
    、王肇隆上訴意旨另以：原審未賦予其3 人與同案被告薛世
    欣及被害人對質詰問之機會，侵害其等基本防禦權，自屬違
    法；又王肇隆於偵查中之自白及指證與其等無關，且前後所
    述不一，不能作為認定其等成立犯罪之依據等語。㈥、張志
    鴻、黃仲億上訴意旨另以：卷附之大陸地區公安部門提供之
    立案決定書等文件，僅能證明被害人受騙；又入出境資料亦
    只能證明曾赴菲律賓；再王肇隆亦已供述其於警詢時精神不
    佳，且其警詢所言前後不一；而大陸地區公安部門提供關於
    本案之各項文件，非屬刑事訴訟法第159條之4第1款、第2款
    所稱之「公文書」或「業務文書」。原審採為認定其成立犯
    罪之基礎，有違證據法則，且有判決不適用法則或適用不當
    等語。
三、惟查：㈠、易泰辰及其原審辯護人於原審前審時曾請求囑託
    法務部依「海峽兩岸共同打擊犯罪及司法互助協議」向大陸
    地區公安部門調取有關易泰辰在大陸地區期間歷次警詢筆錄
    及就醫紀錄等情（見原審上訴卷㈡第178 、179 、183 至18
    5 頁），原審亦函請法務部依上開協議內容轉向大陸地區公
    安部門取證（見同上卷第248 至251 頁），嗣易泰辰及其原
    審辯護人雖撤回上開取證調查之聲請（見原審上訴卷㈢第47
    、53頁），惟大陸地區最高人民法院仍將上開取證資料送交
    法務部函轉原審參酌（見原審上訴卷㈣第473 至605 頁）。
    觀諸大陸地區方面提供之調查資料，關於易泰辰部分僅有歷
    次警詢筆錄，並無錄音或錄影光碟，且查無易泰辰留滯大陸
    地區期間有何就醫紀錄（見同上卷第477 至481 頁），而依
    卷附之易泰辰於西元2014年6 月13日、16日、17日（註明第
    2 次）、18日（註明第3 次）、23日（註明第4 次）之訊問
    （即警詢）筆錄，其對於如何夥同詐欺集團之其他成員分別
    在大陸地區、菲律賓及臺灣地區分工實行如事實欄所載之各
    項犯行，均坦白承認（見同上卷第493 、501 、505 至 521
    、523 至535 、537 至551 頁），並無上訴人8 人所指易泰
    辰前3 次警詢時並未承認犯罪，嗣至第4 次詢問時，因遭公
    安以刑求等不正方式取供，方行自白，當亦無因此受傷而就
    醫甚明。嗣於原審審判期日，審判長向上訴人8 人及其等原
    審辯護人提示上開大陸地區公安部門提供之資料予其等辨識
    並告以要旨，其等就此亦未爭執，甚或同意有證據能力（見
    原審卷㈠第369 至371 頁；同上卷㈡第63頁）。至共犯薛世
    欣部分更無其自承或有人親歷其遭不正取供等情，上訴意旨
    執此指摘，自屬無據。原判決於理由壹、二、三之㈡及四中
    說明如何認定易泰辰於大陸地區之第4 次警詢筆錄非出於不
    正方法所取得、證人李奇勳於第一審及原審前審時所述如何
    依據大陸地區公安部門提供之通訊軟體「QQ」帳號所登入之
    IP位址，循線查得申請人為王裕森、易泰辰、薛世欣等人親
    友，並清查相關人士之入出境紀錄、飛機艙單、調閱戶役政
    相片，再與易泰辰、薛世欣手機內相片及其等之大陸地區公
    安部門警詢筆錄所描述共犯特徵比對，據以確定轉帳機房成
    員身分等偵辦過程之證言、薛世欣及被害人於大陸地區公安
    部門之詢問筆錄，及王肇隆於警詢及偵查中之陳述，均具有
    證據能力等語。經核於法並無不合。㈡、證據之取捨及證據
    之證明力如何，由事實審法院自由判斷，此項自由判斷職權
    之行使，倘係基於吾人日常生活經驗所得之定則者，即屬合
    於經驗法則。苟本於理則上當然之定則所為之論斷，即為合
    乎論理法則，均不容任意指為判決違背法令。又被告或共犯
    之自白固不得作為認定犯罪之唯一證據，另告訴人之指訴亦
    係使被告受刑事訴追為目的，故均須以補強證據證明其確與
    事實相符，然茲所謂之補強證據，並非以證明犯罪構成要件
    之全部事實為必要，且不僅指直接證據而言，即間接證據亦
    包括在內，故綜合各種間接證據，本於推理作用，倘其得以
    佐證自白之犯罪非屬虛構，能予保障所自白事實之真實性，
    即已充分，得據為論罪基礎。⑴、本件原判決依據共犯薛世
    欣、易泰辰、被害人於大陸地區公安部門警詢時、王肇隆於
    警詢及偵查中，及負責在臺灣地區提詐領款項之已經判決確
    定同案被告林秀偉、郭孝悌、廖仁才、江辰陽、賴振逸、黃
    昱維、張偉鴻、陳俊佑、許藤麒、鄒政道等人分別於偵查或
    審理中之供（證）詞，佐以證人李奇勳於審理時所證如何依
    據薛世欣、易泰辰及被害人前揭陳述與大陸地區公安部門提
    供之通訊軟體帳號，查知本件詐欺集團在菲律賓及臺灣登入
    之轉帳機房IP，發現臺灣或菲律賓IP位址申請人均為王裕森
    、薛世欣、易泰辰、王裕森等人之親友，再比對上訴人8 人
    之入出境紀錄、班機艙單等資料，認上訴人8 人均屬詐欺集
    團之成員等語，暨與上述相符之相關銀行帳號、轉帳IP、網
    路IP申登人資料、全戶基本資料、大陸地區公安部門提供關
    於本案之銀行取現資料、立案決定書、立案登記表、提款監
    視錄影畫面翻拍照片、轉帳明細表、扣案之「銀聯卡」等證
    據資料，作為補強證據，認上開補強證據已足以佐證前述共
    犯或同案被告自白及被害人指訴之真實性。原判決既係綜合
    卷內包含一切供述、非供述證據所得之心證為判斷，縱無被
    害人與詐欺集團間之相關通聯紀錄或匯款轉帳資料為佐，亦
    不影響原審對於犯罪事實之認定。經核原判決並無違反經驗
    法則、論理法則，亦無任意推定犯罪事實、違背證據法則、
    調查未盡、判決理由不備、矛盾或適用法則不當之違誤。⑵
    、審酌現今詐欺集團為避免查緝而遭一網打盡之風險，往往
    在境外及臺灣地區分別設置語音、轉帳等機房，並招攬人員
    擔任詐欺、轉帳或領取贓款等事務，乃多人縝密分工方能完
    成之集團型態犯罪，其集團整體成員均為圖事成之後可預期
    之不法報酬而決意參與該集團，使集團內之成員以分工合作
    方式完成整體詐欺取財計畫，自應認係基於自己犯罪之意思
    而參與詐欺集團之分工，倘其中某一環節脫落，即無法順利
    達成犯罪結果，雖集團成員因各自分工不同而未自始至終參
    與，或彼此間未必相互認識，惟其等所參與之部分行為，仍
    係利用集團其他成員之行為，以遂行犯罪目的，故於參與集
    團時即應認與其他成員間互有犯意聯絡，而各自分擔構成要
    件之部分行為。本件上訴人8 人執以指摘原判決未詳予記載
    其等彼此間如何具有犯意聯絡或有無認識其他成員分工情形
    等語，自非合法上訴第三審之理由。⑶、刑事審判基於憲法
    正當法律程序原則，對於犯罪事實之認定，採證據裁判及自
    白任意性等原則。其中為避免過分偏重自白，有害於真實發
    見及人權保障，刑事訴訟法第156 條第2 項特別規定被告之
    自白，不得作為有罪判決之唯一證據，仍應調查其他必要之
    證據，以察其是否與事實相符。亦即以補強證據之存在，藉
    以限制自白在證據上之價值。故倘被告之自白出於任意性，
    但若別無其他補強證據足以擔保其自白確與犯罪事實相符時
    ，僅該「自白」不得據為認定被告犯罪事實之證據，非能推
    認被告之「自白」即係以不正方法取得或與犯罪事實不符，
    不能不辨。同樣在大陸地區之刑事訴訟法第55條第1 項亦規
    定：對一切案件的判處都要重證據，重調查研究，不輕信口
    供。只有被告人供述，沒有其他證據的，不能認定被告人有
    罪和處以刑罰；沒有被告人供述，證據確實、充分的，可以
    認定被告人有罪和處以刑罰。不以自白作為認定犯罪之唯一
    證據，已然形成刑事訴訟上之普世價值。本件易泰辰雖經大
    陸地區公安部門調查後，於西元2014年8 月29日經釋放並指
    定居所監視，於2015年2 月27日解除監視居住，並於翌日（
    即28日）取保候審，嗣於同年4月6日終止偵查，有相關資料
    在卷可憑（見原審上訴卷㈠第51至56頁），惟此或係因大陸
    地區公安部門取證困難，且受期間限制，故僅能以證據不足
    為由終止對易泰辰之偵查作為，但非即認易泰辰之前述任意
    性自白並不可採，此由大陸地區公安部門發文商請刑事警察
    局協助本案取證，且非將易泰辰直接釋放，而係通知證人李
    奇勳前赴大陸地區將易泰辰解交回臺灣續行偵查等情亦明，
    此節經原判決予以說明（見原判決第24頁第1 至25列）。自
    不能以大陸地區公安部門未對易泰辰立案偵查之結論，即認
    易泰辰於大陸地區之自白均不可採，並資為上訴人8 人有利
    之認定。㈢、刑事被告對證人之對質詰問權利，乃憲法第16
    條保障人民之訴訟權利之一。為確保被告對證人行使反對詰
    問權，證人於審判中，應依法定程序，到場具結陳述，並就
    其指述被告不利之事項，接受被告之反對詰問或對質，其陳
    述始得作為認定被告犯罪事實之判斷依據。僅例外時被告未
    行使詰問或對質之不利益經由法院採取衡平之措施，其防禦
    權業經程序上獲得充分保障時，始容許援用未經被告詰問之
    證詞，採為認定被告犯罪事實之證據。而被告之防禦權是否
    已獲程序保障，亦即有無「詰問或對質之容許例外」情形，
    應審查：⑴、事實審法院為促成證人到庭接受詰問，是否已
    盡傳喚、拘提證人到庭之義務。⑵、未能予被告對為不利指
    述之證人行使反對詰問或對質，是否非肇因於可歸責於國家
    機關之事由所造成。⑶、被告雖不能行使詰問，惟法院已踐
    行現行之法定調查程序，給予被告充分辯明之防禦機會，以
    補償其不利益。⑷、該未經對質詰問之不利證詞，不得據以
    作為認定被告犯罪事實之唯一證據或主要證據，仍應有其他
    補強證據佐證該不利證述之真實性。只有在符合前揭要件時
    ，被告雖未行使對不利證人之詰問或對質時，可認合於「詰
    問權之容許例外」，法院採用該未經被告詰問之證言，即不
    得指為違法。本件證人即共犯薛世欣經大陸地區法院判決後
    ，現仍在大陸地區服刑中，另證人即被害人則為大陸地區人
    士，以兩岸目前局勢，欲使目前尚在大陸地區執行之共犯或
    被害人前來具結作證並接受對質詰問，確有現實上之困難，
    已經原審於判決理由中詳為敘明（見原判決第10頁第18至25
    列）；且上訴人8 人於第一審及原審歷審中均未請求對共犯
    薛世欣或被害人行交互詰問或對質，或同意第一審依「海峽
    兩岸共同打擊犯罪及司法互助協議」調取關於薛世欣在大陸
    地區期間歷次警詢及光碟之調查方式（見第一審卷㈢第68頁
    ）；而於原審審判期日，審判長亦提示薛世欣及被害人於大
    陸地區公安部門之警詢筆錄，請上訴人8 人及其原審辯護人
    表示意見（見原審卷㈠第330 、334 頁；同上卷㈡第38至40
    頁）；另原判決亦非僅憑共犯薛世欣及被害人之供（證）詞
    作為上訴人8 人論罪科刑之唯一證據，已如前述。卓奇賢、
    吳宗憲、王肇隆直至上訴本院始主張原審未予其等對薛世欣
    及被害人行詰問及對質程序，自非適法上訴第三審之理由。
    上訴人8 人之上訴意旨及其餘枝節所指，均係就原判決已說
    明之事項及屬原審採證認事職權之適法行使，持憑己見，就
    相同證據資料而為不同之評價，且重為事實之爭執，與法律
    規定得為第三審上訴理由之違法情形，不相適合。其等對於
    行使偽造金融卡部分之上訴均不合法律上之程式，應予駁回
    。至上訴人8 人想像競合犯行為時詐欺取財及以不正方法由
    自動付款設備取財部分，核屬刑事訴訟法第376 條第1 項第
    4 款、第1 款之案件，依該條規定，既經原審及第一審均為
    有罪判決，自不得上訴於第三審法院。有想像競合關係之行
    使偽造金融卡部分，上訴人8 人之上訴既不合法，無從為實
    體上審理，其相競合犯詐欺取財及以不正方法由自動付款設
    備取財輕罪部分，亦無從適用審判不可分原則，併為實體上
    審判，同應從程序上予以駁回。
據上論結，應依刑事訴訟法第395 條前段，判決如主文。
中    華    民    國   111    年    6     月    16    日
                  刑事第四庭審判長法  官  林  立  華  
                                  法  官  林  瑞  斌  
                                  法  官  王  敏  慧  
                                  法  官  李  麗  珠  
                                  法  官  謝  靜  恒  
本件正本證明與原本無異
                                  書記官
中    華    民    國   111    年    6     月    20    日